【裁判字號】    97,台上,1347
【裁判日期】    970626
【裁判案由】    確認會議不存在等
【裁判全文】
最高法院民事判決            九十七年度台上字第一三四七號
上  訴  人  甲○○
訴訟代理人  陳明暉律師
被 上訴 人  乙○○（法號：釋真璉）
訴訟代理人  蕭富山律師
            廖俊嘉律師
上列當事人間請求確認會議不存在等事件，上訴人對於中華民國
九十六年四月三十日台灣高等法院第二審判決（九十五年度上字
第三二四號），提起上訴，本院判決如下：
    主  文
上訴駁回。
第三審訴訟費用由上訴人負擔。
    理  由
本件被上訴人主張：伊為台北縣五股鄉寶纈禪寺（下稱寶纈禪寺
）現任住持，上訴人係該寺開山祖師釋泰安（俗名：陳源茂）之
子，曾於民國六十五年至七十年間擔任該寺管理人，惟釋泰安法
師為永保該寺不因其死亡後受俗家子孫之影響，除將管理人變更
為釋真明法師（俗名：辜桂）外，並於生前之七十二年八月二十
六日向主管機關台北縣政府辦理寺廟登記時，在登記表內明定「
管理人繼承慣例：由本寺內賢明僧侶繼承」、「住持繼承慣例：
由管理人召集本寺執行長老指定」。嗣釋泰安及釋真明法師先後
於七十三年、七十九年間圓寂，寶纈禪寺多次向台北縣政府申辦
管理人變更登記未果，自此一切寺務均由伊指派寺內僧俗處理之
。詎上訴人竟持偽造之寶纈禪寺九十三年十一月十二日會議（下
稱系爭會議）紀錄，向台北縣政府申辦其為該寺管理人之變更登
記獲准備查。縱認系爭會議紀錄屬實，惟上訴人並非僧侶，該會
議決議由上訴人擔任管理人，顯與繼承慣例不合，應屬無效等情
，求為確認上訴人於寶纈禪寺之管理權不存在之判決（被上訴人
另請求確認系爭會議為偽造部分，業經第一審判決其敗訴確定）
。
上訴人則以：寶纈禪寺係屬私建性質之寺廟，不受監督寺廟條例
之適用。寶纈禪寺初由住持釋泰安法師兼任管理人，釋泰安法師
於六十四年一月指定陳昌爐擔任管理人，復於六十五年六月二十
六日指定伊接任管理人，惟伊因自身業務繁忙，乃指定辜桂接任
管理人。嗣辜桂於七十九年七月三十日圓寂，因其生前未指定繼
任管理人，致該管理人久懸未決，伊乃於九十三年十一月十二日
召集被上訴人等人開會，達成由伊接任寶纈禪寺管理人之決議，
並據以向台北縣政府辦理該寺管理人變更登記獲准備查。且伊指
定辜桂為該寺管理人，性質上為委任關係，辜桂死亡，委任關係
即消滅，該管理權亦應回歸於伊等語，資為抗辯。
原審斟酌全辯論意旨及調查證據之結果，以：寺廟財產如經主管
機關查明已為寺廟所有權名義登記，而非以私人名義辦理登記，
自得依規定逕行認定為募建寺廟，如其管理人業已亡故，經查明
認定為募建則無須經管理人提出申請，得由主管機關逕行填發寺
廟變動登記表予以變動登記，有內政部八七台內民字第八七○四
六三三號函可參。寶纈禪寺原寺廟建別固登記為「私建」，惟其
建物已於七十五年八月四日登記為寶纈禪寺所有，管理人為辜桂
，且該建物所坐落土地亦於七十五年間，以贈與原因，登記為該
寺所有，並載明管理人為辜桂，有建築改良物所有權狀、土地所
有權狀及土地登記謄本可稽。寶纈禪寺之財產既經登記為寶纈禪
寺所有，應認寶纈禪寺為募建，而非私建寺廟，此為其主管機關
即台北縣政府所是認，並據以逕將寶纈禪寺之建別改為募建，有
該府九十四年一月二十四日北府民宗字第○九四○○三四一八四
號函、台北縣五股鄉公所九十四年六月七日北縣五民字第○九四
○○○九八六五號函可稽。準此，寶纈禪寺非屬監督寺廟條例第
三條所列各款寺廟之情形，自有該條例之適用。其次，依內政部
八三台內民字第八三○六七○六號函釋：「目前申請寺廟登記時
，應於寺廟登記表卷填載管理人或住持繼承慣例，如原管理人死
亡時，應依寺廟登記表卷填載之管理人繼承慣例，檢具相關證明
文件向主管機關辦理寺廟變動登記。」關於寺廟管理人及住持之
產生及變動登記，依章程規定辦理；倘章程未規定或無章程者，
則應按該寺廟繼承慣例辦理；如不能依照該寺廟之傳授慣例產生
時，可召開信徒大會選舉，若無信徒之寺廟，始由地方自治團體
會同民意機關召集地方公正士紳開會選舉，有內政部六十一年十
一月十五日台內民字第四九一八○四號函、台灣省政府民政廳四
十五年民甲字第一六二一三號函、內政部九十台內民字第九○六
八四四九號函、台北縣政府九十四年十一月二十三日北府民宗字
第○九四○七八四九二八號函可稽。寶纈禪寺就其住持、管理人
之產生，章程並無規定，依上開說明，其住持、管理人之產生，
應分別按其繼承慣例辦理。寶纈禪寺住持之繼承慣例係由現任執
行管理人召集歷任執行管理人指定住持人選。管理人之繼承慣例
為「原管理人指定繼任管理人」。寶纈禪寺原管理人辜桂於七十
九年間過世，並未指定繼任管理人，系爭會議推選上訴人為該寺
管理人之決議，核與寺廟登記表上所載寶纈禪寺之管理人繼承慣
例不符，自屬無效。又依寶纈禪寺寺廟登記表及該寺於申請寺廟
登記時檢附之「寶纈禪寺寶管記」所載內容，可知該寺係以弘法
及辦理公益慈善事業為宗旨，住持及管理人之寺廟財產法物，以
及施主捐助寺廟之財產，均屬於寺廟所有；參以該寺於六十四年
間辦理寺廟變更登記時，亦曾提出寺廟團體暨所屬個人會員名冊
乙份等情，益徵寶纈禪寺之公益及財產獨立性。寶纈禪寺之繼任
管理人既無從依該寺管理人之繼承慣例產生，自不能聽憑系爭會
議中與會之數人任意決定，仍應召開信徒大會選任之，始為合法
。又辜桂與上訴人間並無管理該寺事務之委任關係存在，辜桂非
上訴人之受任人。是上訴人辯稱：辜桂死亡後，該寺管理權應回
歸於其云云，亦無可採。從而，被上訴人請求確認上訴人於寶纈
禪寺之管理權不存在，為有理由，應予准許，為其心證之所由得
，並說明兩造其他攻擊、防禦方法，及未援用之證據，無逐一論
述必要，爰維持第一審所為確認上訴人於寶纈禪寺之管理權不存
在之判決，駁回上訴人之上訴，經核於法洵無違誤。至於內政部
八十四年十二月二十二日台內民字第八四八六九五三號函載：「
為健全寺廟組織，擬由地方自治團體會同民意機關地方公正士紳
開會推選暫代管理人，處理寺廟業務事宜。本部同意辦理」、九
十年六月五日台內民字第九○○四九七四號函載：「寺廟管理人
死亡無慣例可循，如何推選管理人疑義，前既經本部函示，為健
全寺廟組織，可由地方自治團體會同民意機關召集地方公正士紳
召開推選暫代管理人，處理寺廟事務事宜」，均在說明如何推選
寺廟暫代管理人之問題，與本件係在認定寺廟正式管理人應如何
產生無關。且寶纈禪寺之管理人繼承既有慣例可循，即無適用上
開函釋之餘地。上訴論旨，執此並以原審認定事實、適用法令之
職權行使，暨與原判決基礎無涉之理由，指摘原判決不當，求予
廢棄，非有理由。
據上論結，本件上訴為無理由。依民事訴訟法第四百八十一條、
第四百四十九條第一項、第七十八條，判決如主文。
中    華    民    國  九十七  年    六    月  二十六  日
                      最高法院民事第六庭
                          審判長法官  朱  建  男
                                法官  顏  南  全
                                法官  林  大  洋
                                法官  鄭  傑  夫
                                法官  蘇  清  恭
      本件正本證明與原本無異
                                      書  記  官
中    華    民    國  九十七  年    七    月    七    日
                                                      Ｅ


司法院資訊處製作；財團法人民間司法改革基金會備份。
